【裁判字號】    91,訴,3208
【裁判日期】    920530
【裁判案由】    返還信託物
【裁判全文】
臺灣高雄地方法院民事判決  九十一年訴字第三二○八號
    原      告  乙○○
    訴訟代理人  許惠珠律師
                鄭銘仁律師
                蘇精哲律師
    被      告  甲○○
    訴訟代理人  王程風律師
右當事人間請求返還信託物事件，本院判決如左：
    主      文
被告應將坐落高雄市○○區○○段一小段第二０九八、二０九八之一及二０九八之二
地號土地及坐落其上之同區段第三０一九建號房屋（即門牌號碼高雄市○○區○○街
一一一巷五號）所有權移轉登記與原告。
訴訟費用由被告負擔。
    事實及理由
一、按訴狀送達後，原告不得將原訴變更或追加他訴，但請求之基礎事實同一者，不
    在此限，民事訴訟法第二百五十五條第一項第二款定有明文。原告本於信託契約
    之法律關係，請求被告返還信託物，嗣追加類推適用民法關於委任之規定，因其
    請求之基礎原因事實相同，揆諸前開規定，自應准許。
二、原告主張：坐落高雄市○○區○○段一小段二０九八、二０九八之一及二０九八
    之二地號土地及其上六八五七建號即門牌號碼為高雄市○○區○○街一一一巷五
    號房屋，係伊於民國五十五年間所購買，因伊當時於政府機關服務，恐因置產而
    遭人議論，乃借用被告甲○○名義信託登記，嗣上開房屋於六十六年間拆除重建
    三０一九建號房屋（下稱系爭房地），並仍借用被告名義登記。茲因伊已年老，
    為子女公平起見，爰依信託及類推適用委任之規定，以本件起訴狀繕本之送達為
    終止借名登記之信託關係，請求判決被告將系爭房地所有權移轉登記予伊。聲明
    求為命：被告應將系爭房地所有權移轉權移轉登記予原告之判決。
三、被告則以：系爭土地及六八五七建號房屋係原告贈與伊，而系爭房屋則係伊於六
    十六年間自行出資興建，兩造間並無任何借名信託關係存在，縱有借名登記，亦
    因違反自己代理而無效，原告請求移轉登記，為無理由等語，資為抗辯。並聲明
    ：原告之訴駁回。
四、原告主張系爭土地上已拆除之六八五七建號房屋，係其於五十五年間所出資購買
    登記在被告名下；而上開六八五七建號房屋拆除後，於六十六年間重建之系爭房
    屋亦登記在被告名下之事實，為被告所不爭執，並有土地及建物登記謄本為證，
    此部分事實，可堪信為真實。又原告係以終止借名登記之信託關係，請求被告移
    轉登記，被告則否認有借名信託關係存在，並以前詞置辯，故本件之爭點為：兩
    造間就系爭房地有無借名登記之信託關係存在？茲將本院判斷內容說明如下。
１、按當事人約定，一方（借名者）經他方（出名者）同意，而就屬於一方現在或將
    來之財產，以他方之名義，登記為所有人或其他權利人，即為借名契約。在現行
    法下，借名契約乃無名契約，依私法自治原則，當事人基於特定目的而訂立借名
    契約，自無不可，故當事人間之權利義務，應先依雙方當事人之契約內容而定，
    契約未約定者，則以補充解釋之方法定之，並參考民法關於委任之相關規定。又
    按信託契約之成立，以信託人與受託人間有一定之經濟目的，及受託人取得信託
    財產之財產權為必為，非謂自己之財產，以他人名義登記時，雙方之間當然有信
    託契約存在。
２、查系爭土地及原坐落其上之六八五七建號舊房屋，均是原告於五十五年四月間出
    資所購買，並以買賣為原因登記在被告名下，嗣上開舊房屋於六十六年間拆除，
    另行興建系爭三０一九號房屋。而原告於五十五年間購買系爭土地時任職於財政
    部關稅局，被告則年僅十七歲（三十八年八月十五日出生），尚在高雄水產學校
    台南分部就學，並無任何資力等情，為兩造所不爭執，並有土地及建物登記謄本
    、戶籍謄本及財政部台南關稅務司令函在卷可證。又系爭房地之所有權狀、歷年
    房屋稅繳款通知書、地價稅繳納書單及房屋使用執照，現均由原告持有中，且原
    告自五十五年間起迄今，均居住在系爭房地（含已拆除之六八五七建號房屋），
    亦為被告所不爭執，並有房屋稅繳納通知書及地價稅繳納書在卷可稽。再者，訴
    外人永信建設股份有限公司於九十年間，委託義展營造有限公司（下稱義展公司
    ）在系爭房地附近施作工程時，在施工期間有造成系爭房屋龜裂損壞，經協調結
    果，義展公司同意賠償受損之房屋所有權人二萬五千元，並簽發以被告為受款人
    （因被告為系爭房屋之名義所有權人）、票號0000000號、面額二萬五千
    元之支票予原告，而被告於兌領該票款後，亦將該票款交予原告等情，亦為被告
    所不爭執，並有高雄市政府工務局九十高市工務建字第０二九三五一號函、和解
    書及存摺影本在卷可證，此部分事實，可堪信為真實。
３、被告雖辯稱原告所有持有系爭房地之所有權狀、使用執照、繳款單及七十二、七
    十三年間向合作金庫銀行股份有限公司（下稱合作金庫）抵押借款之印鑑章，係
    八十五年間其妻陳黃展珠遭原告毆打被迫搬遷時，因時間緊迫未能及時帶走，才
    由原告取得，搬離系爭房屋後，其每年仍將應繳之稅款交由原告代繳等語。惟查
    ，被告就其所辯遭原告強迫乙事，並未舉證以實其說，且經本院詢問八十五年間
    何時遭脅迫，被告亦無法明確回答，況房地之所有權狀及使用權狀，乃所有權人
    表彰其權利之重要文件，豈會輕易交由他人保管，縱令被告辯稱遭受脅迫乙事屬
    實，然以其因受脅迫而無法帶走上開重要文件等情判斷，想必原告所為脅迫手段
    相當激烈，衡情被告應向警方報案或採取必要防衛措施，然被告卻未向警方備案
    ，已據其自認在卷，顯與常情不符，是其所辯遭脅迫乙事，應無可採。況依戶口
    名簿所載，陳黃展珠在八十年四月十一日即將戶籍遷出系爭房屋，而被告及其四
    名子女（陳敏華、陳敏芳、陳慧蓉及陳同興），則於八十五年一月十七日陸續遷
    出系爭房屋，有戶口名簿在卷可證，可證陳黃展珠早於八十年間即已遷出系爭房
    地，並非八十五年間遭脅迫而遷移戶籍。再者，陳黃展珠於七十三年間已自行購
    買坐落高雄縣鳳山市三商東巷三十五弄四十二號房屋，於八十三年八月間另購置
    坐落高雄市○○區○○街十五巷六號房屋，並在八十四年間將上開鳳山市三商東
    巷房屋出售予訴外人連滿圓，有建築改良物及土地登記簿、建物及土地所有權狀
    在卷可證，再參以被告同父異母之弟媳阮仁秀，於七十五年二月間懷孕生產時，
    亦在陳黃展珠上開鳳山市三商東巷處所做月子調養身體等情，被告亦不爭執。可
    證原告主張被告在七十三年間購置新屋時，應已遷出系爭房屋，而其子女之所以
    遲至八十五年遷出，乃因考量學區因素，迄自高雄市五福國中畢業後始辦理戶籍
    遷出手續（被告亦自認其子女就讀系爭房屋學區之信義國小及五福國中），並非
    八十五年間遭原告脅迫而搬遷等情，堪可認定。
４、再者，若原告於八十五年間有脅迫被告搬遷，父子感情應已淡薄，被告當不會主
    動將系爭房屋應繳之稅賦交由原告繳納，且被告既認其為系爭房地真正所有權人
    ，理應將稅籍地址遷至其現居之高雄市○○區○○街十五巷六號，以方便繳納，
    豈會置若罔聞，甚至於原告提起本件訴訟後，九十一年地價稅仍由原告於九十一
    年十一月四日向稅捐單位繳納，有地價稅繳款書可證，亦與常理不符。況系爭房
    地在七十年及七十一年間，曾向高雄市政府繳納二萬零一百十五元工程受益費，
    有工程受益費繳納通知書在卷可證，參酌行政院主計處公布國民所得統計表，七
    十一年度之國民年所得為九萬四千六百四十七元，每月為七千八百八十七元，上
    開工程受益費所占比率約近三個月平均月薪，對此高額款項，一般人理應印象深
    刻，然本院詢問被告除房屋稅及地價稅外，是否曾繳過系爭房屋其他賦稅，被告
    則以「時間太久忘記了，我均交由我父親（原告）繳納」等語，並無法明確陳述
    曾繳納何種稅捐，更遑論繳交上開工程受益費（見本院九十二年二月十四日筆錄
    ），足認長期以來，被告均未直接參與系爭房地相關事宜，亦未曾繳納任何賦稅
    甚明。參以持有繳款證明文件者恆為繳款者，乃社會之常態，故主張持有單據者
    非繳款人，自應就此變態事實負舉證之責，系爭房地歷年繳稅單既由原告持有，
    被告未舉證其有繳納之事實，自可認定該稅單係由原告繳納無訛。
５、至於被告抗辯其於七十二年及七十三年間，曾以系爭房地向合作金庫抵押借款三
    十五萬元及二十萬元，顯示其對系爭房地有處分權乙事。惟查，被告於七十二年
    及七十三年間，雖曾持系爭房地向合作金庫抵押貸款合計五十五萬元，有借據、
    抵押權設定契約書、土地及建物謄本在卷可稽。然依上所述，系爭房地之所有權
    狀自始迄今均由原告持有，衡情被告應係事先徵得原告同意，否則豈能順利取得
    該權狀向合作金庫辦理貸款。況印鑑章乃個人為金錢借貸之重要信物，應理妥善
    保管，若有遺失或遭竊，必迅向戶政機關及往來金融機構申請更換印鑑，被告受
    有高職教育，應知悉甚詳，然被告於辦理上開借款後，竟未繼續保留系爭房地所
    有權狀及印鑑章，反而將該權狀及印章全部交還原告，若被告就系爭房地真有處
    分權，理應不必如此。由此可見，原告主張被告係經其同意才辦理抵押借款，被
    告對於系爭房地並無處分權等情，自屬可採。
６、又證人陳黃展珠雖證稱：「系爭房屋是由我做衣服加工的薪水、出賣首飾、標會
    及娘家取得之款項（共約十八萬元）所興建，興建房屋時，我們當時是另行租屋
    在系爭房屋附近。」等語（見本院九十二年四月十八日筆錄）。惟查，陳黃展珠
    為被告之妻，與本件訴訟有利害關係，其所為證詞有偏頗之虞，自為本院所不採
    。況依房屋使用執照所載，系爭房屋係於六十五年二月十三日開工興建，六十五
    年九月十五六日竣工，六十六年三月二十一日取得使用執照，有使用執照在卷足
    證，再參酌被告之戶口名簿，其女兒陳敏華、陳敏芳，係分別於六十五年八月六
    日及六十七年三月十五日在台南縣所出生，而渠出生日期與系爭房屋興建時期相
    近，且被告亦陳稱其妻生產時均暫時送回娘家，由岳母代為照顧等語，可見興建
    系爭房屋期間，陳黃展珠均居住娘家，並未直接參與，然陳黃展珠卻證稱興建房
    屋興建時，其與被告是在系爭房屋附近另行租屋等語，顯與事實不符，由此亦可
    證明其證詞不足採信。
７、又被告抗辯本件縱有借名信託關係，亦違反禁止自己代理之規定，當然確定不發
    生效力，自難對被告本人發生效力等情。惟禁止自己代理旨在保護本人之利益，
    依民法第一百零六條前段規定，代理人經本人許諾，得為自己代理之法律行為。
    禁止自己代理之規定，既非為保護公益所設，自非強行規定，如有違反，其法律
    行為並非無效，經本人事後承認，仍生效力。本件被告於五十五年間雖僅有十七
    歲，為限制行為能力人，然原告為其法定代理人，自得代表被告為意思表示。被
    告成年後既對系爭房地登記其名下乙事未予爭執，顯已默示承認。本件借名登記
    既因被告事後承認而確定發生效力，被告前開論旨，自非可取。
８、按依一般社會不動產贈與之經驗，通常會由受贈者保有權狀，由受贈者負擔爾後
    之稅賦等費用、享有不動產具有之權利，及不動產會交付受贈者使用，此為常態
    。本件系爭土地及其上舊有六八五七建號房屋，係原告於五十五年四月間所購買
    並以買賣為原因登記在被告名下，嗣六十六年間拆除上開六八五七建號房屋後，
    新建之系爭房屋雖登記在被告名下，然系爭房地之房屋稅（含已拆除之房屋）、
    地價稅、工程受益費，自五十五年迄今，均由原告繳納，土地及建物所有權狀、
    使用執照、被告向合作金庫借貸所用之印鑑章，亦均存放在原告處，義展公司對
    系爭房屋受損所為之補償費，亦由原告受領。而原告自五十五年間購入系爭土地
    後即居住在該處迄今，而被告於系爭房屋興建完成後不久，即已遷出系爭房屋另
    行購屋居住，堪認原告出資購買系爭土地及興建房屋，登記於被告名下，並非使
    被告終局取得系爭房地財產之權利，並無贈與被告之意思。而信託契約之受託人
    不僅就信託財產承受權利人之名義，且須就信託財產，依信託契約所定內容為積
    極的管理或處分，並非將自己之財產，以他人名義登記時，雙方之間當然即有信
    託關係存在。職是，原告僅以其購買及興建之系爭房地，名義上登記於被告名下
    ，被告自始未負管理、處分之義務，該不動產之管理、使用、處分悉由原告自行
    辦理，自與信託契約之要件不符。綜上，可見兩造間就系爭房地，並無贈與或信
    託關係存在。
９、末按法院應依職權為法律之適用，不受當事人所陳述法律上見解之拘束。本件原
    告已清楚表明其請求之原因事實，主張其係借被告之名義為「信託」登記，該「
    信託」已經終止，而請求被告移轉系爭房地。其就本事件權利義務之發生、消滅
    已為事實上及法律上陳述，法院即應依職權為法律之適用。本件原告並無因依法
    不得取得系爭土地始藉被告名義取得，亦無為逃避強制執行而以被告名義登記，
    原告係以其當時任職於政府機關，其恐遭流言議論等單純之目的，而借名登記，
    其目的並無違反強制、禁止規定或悖於公序良俗，其原因亦不能認為不正當，不
    發生無效之情形。本件純粹係借名登記，依訂約當時具體之情形觀察，並非信託
    契約，當事人之真意，係原告將其出資買受之系爭土地，以買賣為原因移轉登記
    與被告名下，並將嗣後出資改建之系爭房屋直接登記在被告名下，而管理、使用
    、處分權仍屬於原告之無名契約，其契約著重在當事人間之信任關係，並無不法
    ，理由正當，應屬合法有效之契約，性質與委任契約類同，應類推適用委任關係
    終止、消滅之規定，不因原告將契約名之為信託契約，而影響該借名登記契約終
    止或消滅與否之判斷。又當事人之任何一方，得隨時終止委任契約，民法第五百
    四十九第一項定有明文，原告以本件起訴狀繕本之送達為終止借名登記之信託關
    係，並類推適用民法第五百四十一條規定，請求被告將系爭房地所有權移轉登記
    予原告，為有理由，應予准許。
五、綜上所述，堪認兩造就系爭房地有借名契約存在，而兩造就契約之內容既未約定
    ，自應以補充解釋之方法，類推適用民法關於委任之相關規定（民法第五百四十
    一條及第五百四十九條第一項），原告以本件起訴狀繕本之送達為終止借名登記
    之法律關係，洵屬正當。從而，原告請求被告將系爭房地所有權移轉登記予原告
    ，為有理由，應予准許。
六、據上論結：本件原告之訴為有理由，依民事訴訟法第七十八條，判決如主文。
中      華      民      國      九十二    年      五      月    三十    日
                                臺灣高雄地方法院民事第一庭
~B法      官  唐照明
右為正本係照原本作成。
如不服本判決，應於送達後廿日內，向本院提出上訴狀並表明上訴理由，如於本判決
宣示後送達前提起上訴者，應於判決送達後十日內補提上訴理由書（須附繕本）。
中      華      民      國      九十二    年      五      月    三十    日
~B法院書記官  李承悌


司法院資訊處製作；財團法人民間司法改革基金會備份。
